臺灣高等法院刑事判決　　　　　　　　96年度上訴字第4205號
上　訴　人　臺灣板橋地方法院檢察署檢察官
被　　　告　己○○
選任辯護人　徐揆智律師
　　　　　　林幸慧律師
上列上訴人因被告違反水利法等案件，不服臺灣板橋地方法院95
年度訴字第3431號，中華民國96年8月23日第一審判決（起訴案
號：臺灣板橋地方法院檢察署95年度偵字第9964號），提起上訴
，本院判決如下：
    主  文
上訴駁回。
    理  由
一、公訴意旨略以：被告己○○於民國94年1月間，在臺北縣樹
    林市○○街67號旁向不知情之乙○○承租臺北縣樹林市○○
    段535、535之1、574之2、574之3等地號土地經營砂石場，
    意圖為自己不法之利益，基於竊佔及毀損引水設備之概括犯
    意，自94年10月間起至95年2月27日止，擅自在位於經濟部
    水利署（下稱水利署）所管理之臺北縣樹林市（起訴書漏載
    「樹林市○○○○段105、115、152、158、173號及臺北縣
    樹林市○○○○段566之17號土地之大漢溪左岸防汛側溝內
    ，陸續埋設大批戊○竊佔上揭土地，供其抽取側溝水源至上
    揭場址以清洗砂石車輛，致上揭供引水所用之防汛側溝遭堵
    塞而不堪使用，嗣於95年2月27日，經臺北縣政府水利及下
    水道局（下稱水利局）河川課人員見上址防汛側溝堵塞，進
    而發現其所埋設之上揭戊○，報警循線查獲。因認被告涉犯
    刑法第320條第2項竊佔罪嫌及水利法第91條第1項之毀損水
    利設備等罪嫌云云。
二、按犯罪事實應依證據認定之，無證據不得推定其犯罪事實；
    又不能證明被告犯罪者，應諭知無罪之判決；刑事訴訟法第
    154條、第301條第1項分別定有明文。又犯罪事實之認定，
    應憑真實之證據，倘證據是否真實尚欠明確，自難以擬制推
    測之方法，為其判斷之基礎；而認定犯罪事實之證據係指足
    以認定被告確有犯罪行為之積極證據而言，該項證據自須適
    合於被告犯罪事實之認定，始得採為斷罪資料，最高法院53
    年台上字第656號、29年上字第3105號著有判例。再刑事訴
    訟上證明之資料，無論其為直接或間接證據，均須達於通常
    一般之人均不致有所懷疑，而得確信其為真實之程度，始得
    據為有罪之認定，若其關於被告是否犯罪之證明未能達此程
    度，而有合理懷疑之存在，致使無從形成有罪之確信，根據
    「罪證有疑，利於被告」之證據法則，即不得遽為不利被告
    之認定，亦有最高法院76年度台上字第4986號判例可資參照
    。
三、公訴人認被告涉犯上開罪嫌，無非係以證人乙○○、丙○○
    、甲○○、丁○○等人之證言，以及臺北縣政府95年8月29
    日北府水河字第0950626370號函（含照片14張）、95年6月1
    2日北府水河字第0950441979號函（含土地登記及地籍圖等
    資料）、94年10月24日北府水河字第0940741117號函（含被
    告於94年10月間拆除戊○照片9張）各1份、臺北縣政府警察
    局樹林分局配合履勘紀錄表、空照圖、航照圖、地籍圖各1
    紙、大漢溪河川圖籍2紙、95年3月間大漢溪左岸防汛側溝戊○拆除工程照片231張等據。訊據被告己○○堅詞否認有何
    違反竊佔、水利法等犯行，辯稱：伊於94年10月1日因卡車
    壞掉，遂清洗流到路面側溝之泥漿，在清洗中適有臺北縣政
    府水利局科長丙○○到場發現側溝內有鐵管，要求伊順便拆
    除，惟前述鐵管並非伊所裝設等語。辯護人辯護意旨則略以
    ：被告係承租上開土地供為停車場使用，並未經營砂石場，
    94年10月1日因砂石車行經防汛道路，因後車斗後勾脫落毀
    損，致砂石掉落地面，被告於清洗落入側溝之沙土之際，遭
    誤會在裝設戊○，然側溝內之戊○與被告承租之停車場並無
    相通，而被告承租之停車場內又未埋設戊○，被告不可能抽
    取側溝內之水以清洗停車場內之砂石車等語。經查：
（一）證人甲○○固於警詢、偵訊稱：在94年10月份即發現前述
      防汛道路側溝埋設有戊○，而被告當時除在現場維修戊○
      外，並曾坦承上情且承諾願意自行拆除戊○等語（偵卷第
      14頁、第148頁）。惟觀其於同次警詢時又稱：我不知犯
      嫌己○○於側溝埋設戊○使用之起迄時間為何，係於『95
      年2月27日』巡查時才發現等語（偵卷第14頁）；於同次
      偵訊稱：第二次95年2月間發現的管線，未發現被告在場
      等語（偵卷第148頁），又與前開指述全然不符，於原審
      結證稱：伊並未親眼見到被告在埋設戊○，被告亦從未向
      其指稱上開戊○為其所埋設或使用等語（原審卷第156至1
      57頁），足見證人甲○○對其究竟係在94年10月間或95年
      2月27日發現前揭防汛道路側溝埋設有戊○，其陳述已前
      後不一，又對於何時曾在上開地點見過被告乙節說詞亦先
      後反覆，而於原審則結證稱：並未見到被告埋設或維修上
      開戊○，而被告亦從未對其陳稱有此行為等情，可見證人
      甲○○於警詢、偵查中所為不利於被告之指述，顯有瑕疵
      ，與事實不符而不足採信。證人甲○○於偵訊稱：於95年
      2月27日發現上開側溝內之戊○時，被告並未在場等語，
      雖又稱：「不能排除係被告所埋」等語（偵查卷第148頁
      ），然所謂不排除乙節，顯係臆測之詞，亦不足採。
（二）證人丙○○係於偵訊稱：於94年10月1日，於樹林市大漢
      溪左岸的防汛道路附近，我是開車路過看到有人開一台怪
      手及卡車兩、三台載運維修戊○的機器在該處挖側溝，我
      有看到兩、三位年籍不詳之人在鎖戊○，後來被告才出面
      辯稱是在清洗側溝，並有留下姓名、聯絡資料，我才知道
      是己○○本人做的，我就叫他將戊○清除，被告後來也確
      實將戊○拆除等語（偵查卷第228頁），並未指稱：被告
      向其坦承自己即為埋設或維修戊○之人，則其所謂被告為
      埋設或維修戊○之人，或指稱被告埋設戊○目的「排放廢
      土之用等語（偵查卷第229頁），無非臆測，何況，其於
      原審結證稱：被告與警方係同時到場，但並未承認前述戊○為其所埋設，彼亦未見到被告有埋設戊○之行為，亦未
      發現上開戊○可以連結被告承租之土地等語（原審卷第15
      3至154頁），顯見被告未曾承認架設戊○，參酌證人丙○○於94年10月1日當場，拍攝有工人於側溝內等情，有照
      片附卷可參（偵卷第251-253頁），斯時，警方既已到場
      ，倘確有不法情事，衡諸常情，自當請警方將工人帶回警
      局詢問並製作筆錄，而非如本件般未要求警方進一步處理
      ，從而，證人丙○○於偵訊指稱：測戊○係屬被告埋設、
      使用等，即不可採。此外，起訴書雖另謂證人丙○○亦於
      警詢曾經作證，並據此引用前揭警詢筆錄資為證據乙節，
      然遍查全卷，並無證人丙○○之警詢筆錄可稽，是公訴人
      此部分主張容有誤會或屬起訴書之誤繕。
（三）至於臺北縣政府於上開94年10月24日、95年6月12日、95
      年8月29日函，固分別載有「本案於94年10月1日晚間所發
      現行為人己○○君於該區○○道路側溝進行管線維修，其
      於側溝佈設管線，未經許可‧‧‧」、「‧‧‧本局94年
      10月間於樹林市○○○○道路測（側）溝發現己○○埋設
      戊○乙事‧‧‧廖員於94年10月間所埋設戊○位置坐落於
      新興段173地號及山子腳段山子腳小段566-17地號」、「
      ‧‧‧94年10月1日晚間發現己○○君於大漢溪左岸（樹
      林市○○○○○道路側溝維修管路‧‧‧」（偵查卷第15
      6、157、250頁）等，惟上開函文之承辦人均為證人甲○○，而證人丙○○亦坦承前揭95年8月29日函文所附照片
      乃其所拍攝（原審卷第152頁），足見前揭公文內容應皆
      出自證人甲○○及丙○○，然而其二人於警詢、偵訊中之
      證言，如前所述，已不可採，則依彼等意見撰寫而成之前
      揭文書，其內容亦難採信。是以公訴人以前揭文書內容及
      所附各該照片、地籍圖、土地登記資料等，認被告確有埋
      設、維修上開戊○乙節，即有誤會。
（四）公訴人引證人丁○○證言，謂被告確有竊佔前揭水利署所
      經管之土地云云。然查，證人丁○○於偵訊，係檢察官各
      以「臺北縣樹林市○○段105、115、158、173地號及樹林
      市○○○○段566之17號土地是否為水利署所經管、有無
      承租予私人使用？」以及「被告未經許可埋設戊○有無違
      反水利法相關罰則」等問題詢問，而分別答覆稱「上揭地
      號是水利署所經管沒錯，但該批地號土地均為出租他人使
      用」、「有，水利法有處罰該等行為，但只是行政罰則，
      未涉及刑罰，另外被告假如有排發（放）廢污水行為也只
      是行政罰而已」等語（偵查卷第189頁），顯見證人丁○○係因應檢察官之詢問，假設被告如有使用上開水利署經
      管土地，即應依水利法之行政罰則處罰而已，並非肯定證
      述：被告確於前述土地埋設或維修戊○。是證人丁○○此
      部分陳述，不能作為認定被告有竊佔行為之佐證。
（五）證人乙○○於警偵訊僅陳稱：係將土地出租予被告等語（
      偵卷第8-9，10-11，147，214頁），並未指陳被告有何埋
      設戊○行為或目的，且其於原審證稱：因本件水溝太小，
      且當時並未查獲除戊○外之其他物件，而戊○亦未延伸至
      河川，故其功用應不太可能係如起訴書所述為供抽取水源
      以清洗車輛使用等語（原審卷第155頁），是證人乙○○
      證詞，尚不能為不利被告證據。
（六）另臺北縣政府警察局樹林分局配合履勘紀錄表、空照圖、
      航照圖、地籍圖、大漢溪河川圖籍等，公訴人以之證明被
      告竊佔前揭側溝經過土地埋設戊○之目的，係供抽取側溝
      水源引至被告向證人乙○○承租之土地用以清洗砂石車輛
      之依據乙節（起訴書證據清單編號五）。如前所述，證人
      丙○○證稱：於94年10月1日並未發現戊○可以連接至被
      告所承租使用之土地等情，證人甲○○證稱：於95年2月
      間發現上開側溝內之戊○時，被告並未在場等情，而原審
      會同檢察官、被告（辯護人）至現場（即證人丙○○於94
      年10月1日、甲○○於95年2月27日發現上開防汛道路側溝
      埋設戊○之處所，以及被告向乙○○承租土地之位置）勘
      驗，結果為：不論證人丙○○或甲○○所指述之發現戊○
      所在，均與被告前揭向乙○○所承租之土地位置相去甚遠
      ，縱以最近之距離計算（乃被告自承其因清洗路面發現戊○之位置，並非丙○○或甲○○所指出之地點），亦達18
      8.7公尺等情，此有勘驗筆錄、勘驗期日所攝照片（含內
      政部營建署96年4月27日新開管字第0960001489號函所檢
      送之光碟所翻拍之照片）以及臺北縣樹林市地政事務所96
      年5月10日北縣地測字第096000595號函所附之土地複丈成
      果圖等在卷可參（原審本院卷第63至78頁、88至104頁）
      ，顯見上開戊○埋設所在，與被告承租之土地有相當之距
      離，兩者並未相通，是公訴人所指，已與現場證據不符。
（七）至於公訴人所引前述警局配合履勘紀錄表，其上記載被告
      向乙○○所承租之土地，於94年11月10日經警局會同臺北
      縣政府水利及下水道局等機關履勘後發現：「現場‧‧‧
      並非為本府核准之營建工程剩餘土石方堆置處理場所‧‧
      ‧」、「當時該場地未發現作業情形，場內有碎石機乙部
      ，聯結車兩部，怪手兩部，但無運作機器情形，廠內有泥
      漿水流，場內未發現有剩餘土石方或廢棄物堆置情形，場
      外未發現有明顯妨礙環境衛生情形，初步依現況推估，未
      發現污染情形‧‧‧」等情，有上開履勘紀錄在卷足按（
      偵查卷第110頁），上開其記載情節，亦不足為認定被告
      有本件犯行之參考；此外依卷附空照圖、航照圖、地籍圖
      及大漢溪河川圖籍所示圖像內容，亦無從據以推論起訴書
      所載：依水利局於94年10月、95年2月間所發現之戊○埋
      設位置，「顯可連通被告所經營之砂石場與大漢溪左岸防
      汛側溝水源之事實」等情。實則證人乙○○於警詢時、偵
      訊證稱：被告向其承租前揭土地之目的，係「做為停車之
      用等語（偵卷第9頁、214頁），核與卷附由被告及乙○○
      所締結經公證之土地租賃契約書其記載內容相符（偵卷第
      27至31頁）。是公訴人所謂被告埋設、維修戊○目的，係
      供作其於上開土地經營之砂石場清洗砂石車輛乙情，即無
      證據可佐。
（八）如前所述，證人甲○○當時所發現之戊○，其不能證明確
      係被告所埋設、維修，則公訴人引卷附照片231張並謂95
      年2月間於大漢溪左岸防汛側溝所埋設之戊○曾致大漢溪
      左岸防汛側溝堵塞而不堪使用乙節縱或實在，然如前所述
      ，該部分戊○既無證據可以證明係為被告所埋設，則上開
      照片，亦無從作為不利被告之證據。
（九）證人即於94年10月1日現場駕駛車號QI-376號大貨車及怪
      手之司機李萬成於原審結證稱：在現場之工作為挖起、清
      除因卡車後斗爆掉而流入側（水）溝內之泥漿等語（原審
      卷第149至151頁），核與被告之辯解相符，是此部分所辯
      即非無據。至被告依證人丙○○之指示，於94年10月1日
      拆除前開防汛道路側溝內之戊○，其行為動機雖有不明，
      然本件既查無確實事證可以認定上開戊○為其所埋設、維
      修，自不得僅以被告曾出現在現場，並應丙○○指示於94
      年10月1日拆除戊○，即逕自推論：該等戊○，即為被告
      所埋設或使用。
四、綜上，證人丙○○、甲○○警偵訊陳述，或屬一己之推測，
    或無其他相當之證據可佐，且為其等於原審所推翻，彼等證
    言經相互比對、勾稽又多所矛盾，存有重大瑕疵而難以採取
    ，復查無其他任何積極證據足以證明被告有公訴意旨所指刑
    法第320條第2項、水利法第91條第1項之犯行，被告之犯罪
    尚屬不能證明，自應諭知被告無罪。原審因而為無罪之諭知
    ，核無不合，公訴人上訴，指被告之兄有類似本案前科，堪
    為本件佐證，然被告是否有犯行，當依個案證據認定之，不
    能以其親人有類似前科，即指本案亦當是其所為，是此部分
    上訴意旨，即難採取，至於其他上訴意旨，未提新事證，無
    非對原證據為爭執，亦難採取，從而，上訴意旨指摘原審判
    斷不當，為無理由，應予駁回。
據上論斷， 應依刑事訴訟法第368條，判決如主文。
本案經檢察官姜貴昌到庭執行職務。
中　　華　　民　　國　　96　　年　　11　　月　　23　　日
　　　　　　　　　刑事第十八庭審判長法　官  溫耀源
　　　　　　　　　　　　　　　　　  法　官  陳健順
　　　　　　　　　　　　　　　　　  法　官  周政達
以上正本證明與原本無異。
如不服本判決，應於收受送達後十日內向本院提出上訴書狀，其
未敘述上訴之理由者並得於提起上訴後十日內向本院補提理由書
（均須按他造當事人之人數附繕本）。
                                    書記官  莊昭樹
中　　華　　民　　國　　96　　年　　11　　月　　23　　日
